【裁判字號】    97,上更(一),70
【裁判日期】    970520
【裁判案由】    殺人未遂
【裁判全文】
臺灣高等法院臺中分院刑事判決      97年度上更(一)字第70號
上  訴  人
即  被  告  乙○○
指定辯護人  陳盈壽  律師
上列上訴人因殺人未遂案件，不服臺灣臺中地方法院96年度訴字
第752號中華民國96年5月31日第一審判決（起訴案號：臺灣臺中
地方法院檢察署96年度偵字第2902號），提起上訴，經判決後由
最高法院發回更審，本院判決如下：
    主  文
原判決撤銷。
乙○○共同殺人，未遂，處有期徒刑伍年。扣案之鐮刀壹把（刀
柄、刀身已經斷裂）沒收。
    事  實
一、乙○○與丙○○原係夫妻，甫於民國（下同）九十五年十一
    月二十日離婚。嗣乙○○於九十六年一月十五日傍晚到丙○○位在台中縣大雅鄉○○路○段三十六南巷十七號之居住處
    探視丙○○之時，發現甲○○亦在丙○○上開居住處，乙○○因懷疑在其與丙○○離婚之前，甲○○即與丙○○有曖昧
    關係，並可能因此導致丙○○與其離婚，遂對甲○○有所懷
    恨，並為報復，乃與綽號「阿弟仔」之不詳姓名成年男子基
    於共同殺人之犯意聯絡，並於九十六年一月十六日晚上與「
    阿弟仔」先在路邊飲酒致乙○○不能辨識其行為違法或欠缺
    依其辨識而行為之能力後，始於同日晚上十一時許，與攜帶
    己有之鐮刀一把之「阿弟仔」一起到丙○○位在台中縣大雅
    鄉○○路○段三十六南巷十七號之居住處，由乙○○先以要
    送衣服給丙○○為詞，致丙○○開門之後，乙○○進入屋內
    發現甲○○確在該處屋內房間，即先到廚房取拿丙○○所有
    之鍋子砸打甲○○，但隨即被甲○○抵擋甩落在地。此後，
    乙○○又到廚房取拿丙○○所有之菜刀一把，朝甲○○之胸
    部砍殺一刀，隨後乙○○手持上開菜刀又要繼續砍殺甲○○
    之時，因甲○○之抵抗，上開菜刀亦被甩落在地。乙○○見
    狀即要撿拾上開菜刀，但因甲○○以腳用力踩住該把菜刀，
    以致該把菜刀之刀身與刀柄斷裂；乙○○除要守在門口阻止
    甲○○跑離之「阿弟仔」，到其等騎來之機車取拿「阿弟仔
    」攜來之鐮刀一把之外，並再隨手取拿丙○○所有之音響、
    電風扇、化妝椅等物繼續攻擊甲○○。隨後「阿弟仔」取來
    上開鐮刀一把交給乙○○，乙○○即又手持上開鐮刀朝甲○○之頭部、胸部、四肢及背部等處砍殺，「阿弟仔」則仍堵
    住門口以防甲○○跑離。甲○○因受乙○○上開攻擊，致受
    有頭皮撕裂傷（７ｃｍＸ２ｃｍ、５ｃｍＸ３ｃｍ、３ｃｍ
    Ｘ２ｃｍ）、胸部撕裂傷（６ｃｍＸ０．２ｃｍ、４ｃｍＸ
    ２ｃｍ、１ｃｍＸ０．２ｃｍ）、及四肢暨背部多處撕裂傷
    併擦傷（詳細部位及大小如附圖所載）等傷害。其後因為甲○○奮力抵抗，試圖奪刀而與乙○○發生拉扯，乙○○殺意
    不減，竭力逞其意念猛力奪刀，以致該把鐮刀之刀身、刀柄
    亦因而斷裂分離。此時因為丙○○已經報警，救護車亦據報
    而來，乙○○及綽號「阿弟仔」之成年男子聽聞救護車前來
    之聲音乃才罷手，並逃離現場；而甲○○嗣經緊急送往清泉
    醫院手術治療，始倖免死亡。惟乙○○在逃逸途中，因不慎
    摔斷左小腿，無法行動，乃為據報趕至現場處理之員警在同
    巷口前逮獲，並在蔡念上開住處內扣得刀身、刀柄已經斷裂
    分離之上開鐮刀一把。
二、案經甲○○訴由臺中縣警察局豐原分局報請臺灣臺中地方法
    院檢察署檢察官偵查起訴。
    理  由
一、訊據上訴人即被告（下稱被告）乙○○對於其與丙○○原係
    夫妻，甫於九十五年十一月二十日離婚，其於九十六年一月
    十五日傍晚曾到丙○○上開居住處發現告訴人甲○○亦在該
    處，其因懷疑在其與丙○○離婚之前，甲○○即與丙○○有
    曖昧關係，並可能因此導致丙○○與其離婚，遂對甲○○有
    所懷恨，即思予以報復，乃於九十六年一月十六日晚上十一
    時許又與「阿弟仔」再到丙○○上開居住處，及嗣其確曾手
    持椅子與扣案之鐮刀攻擊告訴人致告訴人受有上開傷害等事
    實均供認不諱（見本院前審卷第三六頁反面至第三七頁、第
    五二頁及本院更一卷第一０九頁），惟矢口否認有殺人未遂
    之犯行，辯稱：案發當時伊因飲酒而無意識狀態，且係告訴
    人先出言挑釁，伊受激動怒，才與告訴人當場互毆，伊並未
    持菜刀攻擊告訴人，至鐮刀則係原即在現場之物，並非伊與
    「阿弟仔」攜來，伊並無殺人之犯意，伊所為應僅成立普通
    傷害罪云云。經查：
（一）上開犯罪事實，業據證人即告訴人甲○○於警詢時證述綦
      詳，並經在現場目睹之證人丙○○於本院前審到庭結證稱
      ：「（問：乙○○於九十六年一月十六日晚上十一時，到
      台中縣大雅鄉○○路○段三六南巷十七號你之住處毆打甲○○，其起訖時間為何？妳有無全程目睹？）答：是在晚
      上十一點開始到十一點半左右，我全程都有看到」、「（
      問：就你有目睹部分，經過情形為何？）答：被告進去以
      後，就到我廚房拿我的鍋子，就打甲○○，甲○○就將被
      告甩在地上，被告就又跑去廚房拿菜刀，拿菜刀以後就拿
      菜刀去砍甲○○，他有砍到甲○○的胸前，他砍他一刀以
      後，刀子被甲○○用手甩掉，然後刀子就掉在地上，刀子
      被甲○○用腳踩在地上，乙○○要去撿刀子，因甲○○當
      時用腳踩住，所以刀子就斷掉，我看甲○○血一直流，這
      時候乙○○又跑出去，再回來第二次，又拿鐮刀，他拿鐮
      刀一直刺甲○○背部，後來鐮刀也斷掉，鐮刀可能是被他
      們搶來搶去的時候斷掉的，後來我就報警，先叫救護車，
      然後警察就來了，乙○○就跑掉了」、「（問：在乙○○
      毆打甲○○之過程，除扣案之鐮刀之外，乙○○尚曾使用
      何種器械或物品毆打甲○○？）答：還有菜刀、鍋子、我
      的音響、電風扇、ＣＤ、我的化妝椅」、「他（指【阿弟
      仔】）沒有打甲○○，但是乙○○有對【阿弟仔】喊【函
      扣】（音譯），我不曉得這是什麼意思，後來這個【阿弟
      仔】聽完這句話之後，就跑到乙○○他們騎來的機車，從
      機車的後座拿出扣案的鐮刀，【阿弟仔】將扣案的鐮刀交
      給乙○○，【阿弟仔】沒有打甲○○，當時我還叫【阿弟
      仔】說他現在還年輕，不要做壞事，我要拿他的鐮刀，他
      不給我，就將我推到旁邊去，後來【阿弟仔】就將鐮刀交
      給乙○○」、「【阿弟仔】當時一直站在門口，看情形他
      好像是在守門口」、「（問：後來雙方是如何停手？）答
      ：後來我有打電話叫救護車，也請救護車的人幫我報警，
      我自己也有報警，是乙○○聽到救護車的聲音跑掉的」、
      「（菜刀）是金屬和握把之間斷掉」、「（問：乙○○一
      進屋子裡面有無對你或對甲○○說什麼話？）答：都沒有
      說，一進來就打人，但是他們並不認識」、「（卷內）照
      片沒有看到菜刀，因為是家用的菜刀很小，連握柄有二十
      公分長」、「當時我剛好才洗好衣服，被告進去以後就直
      接到我房間，當時甲○○正好到我房間要拿東西，我開門
      之後讓被告進來，被告說要拿我的衣服給我，我的大門口
      連接我的房間門口很近，結果他們二個人就打到我房間去
      ，客廳面積很小」、「（問：當時被告的精神狀態如何？
      ）答：他有喝酒」、「（問：他的舉動狀況是否正常？）
      答：正常，只是有喝點酒」、「（問：警訊的時候你有跟
      警察講說被告與甲○○本來就有糾紛，你剛剛說他們本來
      就不認識，為何不同？）答：他們並不認識，是案發當天
      之前乙○○有來過一次，不同一天，是十五日的傍晚，就
      是案發前一天，乙○○有來我住的地方，看到甲○○，他
      有說要讓甲○○好看」等語（見本院前審卷第四九至五二
      頁）。又告訴人確被砍殺致受有頭皮撕裂傷（７ｃｍＸ２
      ｃｍ、５ｃｍＸ３ｃｍ、３ｃｍＸ２ｃｍ）、胸部撕裂傷
      （６ｃｍＸ０．２ｃｍ、４ｃｍＸ２ｃｍ、１ｃｍＸ０．
      ２ｃｍ）、及四肢暨背部多處撕裂傷併擦傷（詳細部位及
      大小如附圖所載）等傷害，亦有診斷證明書一份及清泉綜
      合醫院於九十六年三月十五日以清泉字第九六○○三五號
      函檢送原審法院之告訴人病歷資料影本在卷可稽（見見警
      卷第四○頁及原審卷宗第三八至六五頁）。
（二）至被告雖辯稱：伊在案發當時已有醉意，係因告訴人先出
      言挑釁，伊受激動怒，才與告訴人當場互毆云云。惟被告
      於本院前審審理時自承其係於案發前一天才認識告訴人；
      及於原審審理時亦自白稱：「起訴書所載的犯罪事實都實
      在，我就是因為我太太讓我戴綠帽心生不滿才殺甲○○，
      他們兩人在一起我不知道多久，．．．．．．離婚之後我
      太太才正式與甲○○的關係表面化，我與甲○○完全因為
      他與我太太的關係才對他不滿」、「我覺得我在外面打拼
      為家人，老婆卻與甲○○在一起，我心有不甘，所以一時
      衝動，做了這件案子」各等語（見原審卷宗第九頁）。且
      證人丙○○於本院前審亦結證稱：「被告與告訴人他們並
      不認識，是案發當天之前被告有來過一次，不同一天，是
      十五日的傍晚，就是案發前一天，被告有來我住的地方，
      看到告訴人，他有說要讓告訴人好看」等語（已如前述）
      ，準此，可知被告係因其在案發前一日傍晚在證人丙○○
      之上開居住處發現告訴人之後，因懷疑證人丙○○在與其
      離婚之前，即與告訴人有曖昧關係，並可能因此導致證人
      丙○○與其離婚，遂對告訴人有所懷恨，才進而為本案犯
      行，委無可疑。被告辯稱：伊在案發當時已有醉意，係因
      告訴人先出言挑釁，伊受激動怒，才與告訴人當場互毆云
      云，顯與事實不符，並不足取。又被告在上開行為期間，
      確曾至證人丙○○上開居住處之廚房取拿菜刀一把朝告訴
      人之胸部砍殺一刀，業據證人丙○○在本院前審審理時結
      證在卷。雖警方並未查扣該把菜刀，但依被告在本院前審
      審理時所辯：菜刀是告訴人到廚房拿來等語，足證該把菜
      刀於上開案發期間確曾被取拿至案發現場無誤。雖被告辯
      稱菜刀係告訴人至廚房取來，但取拿上開菜刀之目的無非
      是要攻擊對方，如係告訴人至廚房取來，何以被告未受刀
      傷，反係告訴人受有刀傷並因此而於案發現場留有大片血
      跡（見警卷照片）？益見被告此部分所辯與常情不符，不
      足憑採。
（三）再者，被告雖以上開情詞辯稱其無殺人犯意。但依據證人
      丙○○之上開證詞，本案被告於上開案發地點攻擊告訴人
      之時間前後約有半小時，嗣後係因聽聞救護車之聲音才不
      得不罷手，而在其攻擊告訴人之期間，被告亦曾攜持金屬
      材質銳利之菜刀及鐮刀揮砍告訴人，嗣係因為告訴人奮力
      抵擋，先後甩落上開菜刀及鐮刀，並因告訴人在被告猶要
      撿拾菜刀之時，以腳用力踩住菜刀，及嗣後又奮力奪取鐮
      刀，上開菜刀與鐮刀之刀柄與刀身均因二人用力之猛而斷
      裂，被告始無法繼續攜持上開菜刀與鐮刀揮砍告訴人；再
      觀告訴人所受傷勢，其頭部及胸部等身體要害處均受有多
      處撕裂傷；況被告於原審準備程序時及審理時亦自白稱：
      「（問：對於檢察官起訴事實有何意見？）沒有意見，我
      認罪」等情（見原審卷第九一頁、第一０六頁），綜合上
      開事證以觀，足證被告於上開行為時確有殺人犯意甚明。
      被告於本院審理時辯稱其僅有傷害之犯意云云，顯係避重
      就輕之詞，核無可採。
（四）又案發時上開鐮刀，係被告叫綽號「阿弟仔」之不詳姓名
      成年男子至其等騎來之機車處取拿，拿來後雖經證人丙○○勸阻，惟該綽號「阿弟仔」之不詳姓名成年男子仍執意
      將該把鐮刀交給被告砍殺告訴人，且該綽號「阿弟仔」之
      不詳姓名成年男子亦曾守在門口防止告訴人跑離等事實，
      業據證人丙○○結證明確，已如前述，足證被告與該綽號
      「阿弟仔」之不詳姓名成年男子等二人間就上開犯行，具
      有犯意聯絡及行為分擔無訛。
（五）另被告經警逮捕送醫時，檢驗其血中酒精濃度為255mg/dL
      ，有檢驗報告單在卷可稽；而飲酒後血液中酒精濃度為25
      5mg/dL之行為表現為噁心、嘔吐，亦有行政院國軍退除役
      官兵輔導委員會台中榮民總醫院97年3月15日中榮醫企字
      第0970003369號函檢附身體中酒精濃度與行為表現的關係
      1份在卷足憑（見本院更一卷第五七頁至第五八頁）；且
      法務部法醫研究所97年4月28日法醫理字第0970001266號
      函亦稱：綜合研判一般人飲酒後血中酒精乙醇濃度達255
      mg/dL，已達中高度酩酊醉意，可造成神智不清之精神障
      礙程度，較可能達無法完全辨識特別行為之應行或違法程
      度之能力云云，固堪認被告飲酒後已致不能辨識其行為違
      法或欠缺依其辨識而行為之能力之程度。惟查被告係因其
      在案發前一日傍晚在證人丙○○之上開居住處發現告訴人
      之後，因懷疑證人丙○○在與其離婚之前，即與告訴人有
      曖昧關係，並可能因此導致證人丙○○與其離婚，遂對告
      訴人有所懷恨，才進而為本案犯行，已如前述，且案發當
      日其係先與綽號「阿弟仔」之不詳姓名成年男子在路邊喝
      酒後始到證人丙○○之上開居住處等情，亦據被告於原審
      及本院前審自承在卷，足見被告之飲酒致不能辨識其行為
      違法或欠缺依其辨識而行為之能力，係因欲報復告訴人與
      其前妻丙○○有曖昧關係而故意自行招致無疑，依刑法第
      十九條第三項之規定，並無法適用同條第一項之規定阻卻
      責任，亦無法依同條第二項之規定減輕其刑，附此敘明。
（六）綜上所述，足證被告上開所辯顯係飾卸之詞，不足採信。
      此外復有扣案之上開鐮刀（刀身、刀柄已經斷裂）一把足
      稽，是罪證明確，被告之犯行堪以認定。
二、按被告以外之人於審判外之陳述，雖不符刑事訴訟法第一百
    五十九條之一至第一百五十九條之四之規定，而經當事人於
    審判程序同意作為證據，法院審酌該言詞陳述或書面陳述作
    成時之情況，認為適當者，亦得為證據。當事人、代理人或
    辯護人於法院調查證據時，知有第一百五十九條第一項不得
    為證據之情形，而未於言詞辯論終結前聲明異議者，視為有
    前項之同意，刑事訴訟法第一百五十九條之五第一項、第二
    項定有明文。立法意旨在於傳聞證據未經當事人之反對詰問
    予以核實，原則上先予排除，惟若當事人已放棄詰問或未聲
    明異議，基於證據資料愈豐富，愈有助於真實發現之理念，
    且強化言詞辯論主義，法院自可承認該傳聞證據例外擁有證
    據能力。查本件被告及指定辯護人對於證人即告訴人甲○○
    於警詢時之陳述及其他非供述證據之證據能力，均未於言詞
    辯論終結前聲明異議，依刑事訴訟法第一百五十九條之五第
    二項之規定，視為同意作為證據，且本院審酌該證人上開言
    詞陳述作成時並非在非自由意志之情況下所為之陳述，又係
    於案發後不久所為之陳述，較無人情干擾，所陳自較符事實
    ；非供述證據則為從事業務之人於業務上或通常業務過程所
    須製作之紀錄文書、證明書，與其責任、信譽攸關，若有錯
    誤、虛偽，該從事業務之人可能因此擔負刑事，且該文書經
    常處於可能受公開檢查之狀態，其正確性及真實之保障極高
    ；是本院認該言詞或書面陳述適當，依刑事訴訟法第一百五
    十九條之五第一項之規定，自得為證據。
三、核被告所為，係犯刑法第二百七十一條第二項、第一項之殺
    人未遂罪。至被告與上開綽號「阿弟仔」之不詳姓名成年男
    子等二人間具有犯意聯絡及行為分擔，均為共同正犯。又被
    告著手於殺人之行為，而未遂其目的，為未遂犯，爰依刑法
    第二十五條第二項之規定減輕其刑。原審予以論罪科刑，固
    非無見，惟查(一)原判決認告訴人所受之上開刀傷均係被告攜
    持鐮刀揮砍所致，漏未認定被告亦有攜持上開菜刀砍殺告訴
    人之事實，已有未合。(二)被告飲酒致不能辨識其行為違法或
    欠缺依其辨識而行為之能力，係因其故意自行招致，已如前
    述，原判決就此部分疏未論及，容有違誤。(三)被告與上開綽
    號「阿弟仔」之成年男子係因聽聞救護車前來之聲音，才不
    得不罷手並逃離現場，原判決認係被告在見鐮刀斷裂之後，
    即自行罷手中止犯行，與事實不合，亦有可議。被告上訴意
    旨仍執前詞否認犯罪，雖無理由，但原判決既有上述可議之
    處，應由本院將原判決予以撤銷改判。爰審酌被告犯罪之動
    機係因懷疑告訴人與其前妻丙○○有曖昧關係、及其犯罪之
    目的、手段、對告訴人所生之危害、暨被告犯後迄今尚未與
    告訴人（或其家屬）達成民事和解並賠償損害等一切犯罪情
    狀，量處被告如主文第二項所示之刑，以示懲儆。又扣案之
    上開鐮刀一把（刀柄、刀身已經斷裂），係共犯即綽號「阿
    弟仔」之不詳姓名成年男子所有，且為供被告上開犯罪所用
    之物，已據證人丙○○證述在卷，並依刑法第三十八條第一
    項第二款之規定宣告沒收。至另扣案之血衣一件，因與被告
    之犯罪並無直接關係，故不予宣告沒收。另告訴人嗣雖已死
    亡，惟其死亡係車禍所致，有臺灣臺中地方法院檢察署九十
    七年度相字第一０四號相驗卷足按，故其死亡與被告之行為
    無涉。均附此說明。
四、據上論斷，應依刑事訴訟法第三百六十九條第一項前段、第
    三百六十四條、第二百九十九條第一項前段、刑法第二十八
    條、第二百七十一條第一項、第二項、第二十五條第二項、
    第三十八條第一項第二款，判決如主文。
本案經檢察官丁○○到庭執行職務。
中    華    民    國    97    年    5     月    20    日
            刑事第八庭  審判長法  官  羅  得  村
                              法  官  吳  進  發
                              法  官  劉  榮  服
上列正本證明與原本無異。
如不服本判決應於收受送達後十日內向本院提出上訴書狀，其未
敘述上訴之理由者並得於提起上訴後十日內向本院補提理由書（
均須按他造當事人之人數附繕本）。
                              書記官  周  巧  屏
中    華    民    國    97    年    5     月    20    日
附錄論罪科刑法條：
刑法第二百七十一條：
殺人者，處死刑、無期徒刑或十年以上有期徒刑。
前項之未遂犯罰之。


司法院資訊處製作；財團法人民間司法改革基金會備份。
